臺灣士林地方法院民事判決　　　　　　　96年度訴字第1032號
原　　　告　丙○○
訴訟代理人　丁○○
被　　　告　甲○○
　　　　　　乙○○
　　　　　　　　　　　　號
上列當事人間確認債權不存在等事件，本院於民國96年11月23日
言詞辯論終結，判決如下：
    主  文
原告之訴駁回。
訴訟費用由原告負擔。
    事實及理由
甲、程序方面：
一、原告起訴狀記載「訴之聲明」謂：(一)請求確認被告對原告之
    新臺幣（下同）214 萬債權因抵銷而不存在之法律關係成立
    。(二)先位聲明：基於不當得利法律關係，請求判令被告應連
    帶給付原告214 萬元及利息。(三)備位聲明：請求被告應給付
    原告贍養費214 萬元及自民國84年12月31日終止與張彥武同
    居之日起至清償日止，按銀行核定放款利率年息百分之六計
    算之利息云云。經本院闡明後，原告確認其真意係：確認被
    告對原告依本院95年度訴字第54號判決所命給付新臺幣（下
    同）214 萬元及法定遲延利息之債權債務關係不存在。至上
    開(二)(三)項「聲明」，係說明被告對原告所負債務，作為原告
    抵銷上開民事判決所命給付之主動債權，並非獨立之聲明，
    合先敘明。
二、按除別有規定外，確定之終局判決就經裁判之訴訟標的，有
    既判力。民事訴訟法第400 條第1 項定有明文。次按判決之
    既判力，係僅關於為確定判決之事實審言詞辯論終結時之狀
    態而生，故在確定判決事實審言詞辦論終結後所後生之事實
    ，並不受其既判力之拘束（最高法院39年臺上字第214 號判
    例意旨參照）。又抵銷固使雙方債務溯及最初得為抵銷時消
    滅，惟雙方互負得為抵銷之債務，並非當然發生抵銷之效力
    ，必一方對於他方為抵銷之意思表示而後雙方之債務乃歸消
    滅，此觀民法第335 條第1 項規定自明。故給付之訴之被告
    對於原告有得為抵銷之債權，而在言詞辯論終結前未主張抵
    銷，迨其敗訴判決確定後表示抵銷之意思者，其消滅債權人
    請求之事由，不得謂非發生在該訴訟言詞辯論終結之後（最
    高法院29年上字第1123號判例意旨參照）。本件原告於起訴
    狀固仍就本院95年度訴字第54號民事判決內容加以指摘（如
    後述乙、一、(一)），然依其於起訴狀第5 頁（本院卷第10頁
    ）所載，及本院言詞辯論時之陳述（本院96年11月23日言詞
    辯論筆錄第2 頁），本件原告起訴之原因事實係以原告對張
    彥武之薪資債權及不當得利債權（如後述乙、一、(二)）、贍
    養費債權主張抵銷本院95年度訴字第54號民事判決所命給付
    債權，並以起訴狀繕本送達為抵銷之意思表示，此一抵銷之
    事實既發生於95年5 月30日前案事實言詞辯論終結後，原告
    復行提起本訴，自非前案既判力所及，被告抗辯原告提起本
    訴違反民事訴訟法第400條第1項規定，尚非可採。
三、本件被告乙○○經合法通知，未於言詞辯論期日到場，核無
    民事訴訟法第386 條所列各款情形，爰依原告之聲請，由其
    一造辯論而為判決。
乙、實體方面：
一、原告起訴主張：
  (一)原告自民國81年6 月1 日起，至84年12月31日止，在被告之
    被繼承人張彥武家中擔任為期43個月之全天候看護工，另負
    責買菜提供伙食。張彥武同意每月給付原告5 萬元作為伙食
    費及看護、管家與發生性關係之報酬。張彥武於81年11月11
    日給付原告18萬元、83年5 月2 日給付原告100 萬元、84年
    6 月13日給付原告50萬元、84年8 月9 日給付原告13萬元、
    84年11月6 日給付原告33萬元，合計214 萬元，即為原告43
    個月，每月5 萬元之報酬，此等給付係履行道德上義務而為
    ，依法不得請求返還。原告在上開工作期間內簽立6 張借據
    向張彥武借款214 萬元，係作為其報酬之預付，其乃係因張
    彥武怕被告甲○○退伍後在金錢上與其爭執，才要原告寫借
    據，以對被告甲○○有所交代，借據所示之借款關係為原告
    與張彥武間之通謀虛偽意思表示，應屬無效，且張彥武實際
    上係為支付報酬，其真意非為借款法律關係，而僅係作為張
    彥武支付報酬與原告之證明，依法應適用支付報酬之法律關
    係。
  (二)本院95年度訴字第54號民事判決，判命原告應給付214 萬元
    予被告，而張彥武亦因受有原告所給付之勞務，而未付出對
    價，原告自得以對張彥武主張薪資債權或不當得利債權合計
    計215 萬元，是被告縱主張原告簽立之借據係屬有效，原告
    就上開民事判決所命給付214 萬元債權（下稱：系爭債權）
    亦得以本件起訴狀送達為抵銷之表示。
  (三)又原告與張彥武實同居交往多年，僅無夫妻之名而有夫妻之
    實，如今原告有精神疾病又無工作收入，基於其曾存有事實
    上之夫妻關係，於終止同居關係後，對於生活困難之一方，
    應給付贍養費，且該義務亦由被告等所繼承，則被告應給付
    原告214 萬元之贍養費，原告亦得以贍養費債權主張與系爭
    債權抵銷，並以本件起訴狀之送達為抵銷之意思表示。
  (四)並聲明求為判決：確認被告對原告依本院95年度訴字第54號
    判決所命給付214 萬元及法定遲延利息之債權債務關係不存
    在。
二、被告乙○○未於言詞辯論期日到場，亦未提出書狀作何聲明
    或陳述。被告甲○○則以：
  (一)被告迄未依本院95年度訴字第54號民事判決請求被告履行債
    務，原告提起本件訴訟應無即受確認判決之法律上利益。
  (二)張彥武於81年至85年間，服務於立法院擔任行政人員，非病
    非癱，何需24小時看護，原告與張彥武間至多僅為朋友關係
    ，並無原告所稱之事實上夫妻關係等語資為抗辯。
  (三)並聲明求為判決如主文所示。
三、按法律關係之存在否不明確，致原告在私法上之地位有受侵
    害之危險，而此危險得以對於被告之確認判決除去之者，即
    得依民事訴訟法第247 條之規定提起確認之訴（最高法院52
    年臺上字第1922號判例意旨參照）。本件原告主張系爭債權
    業因其主張抵銷而消滅，為被告所爭執，是兩造間債權債務
    關係存否不明確，原告有隨時受被告請求之虞，私法上地位
    有受侵害之危險，且此一債權存否不確定之危險，如原告獲
    勝訴判決，即得除去，依上開判例意旨，自有確認利益，而
    得依民事訴訟法第247 條第1 項前段提起確認之訴。被告張
    國志以其未就系爭債權訴請被告履行債務，謂原告無提起本
    件確認訴訟之法律上利益，應無可採。
四、茲就原告主張抵銷之各項債權分述如下：
  (一)原告主張薪資債權215萬元債權部分：
  1.確定判決之既判力，固以訴訟標的經表現於主文判斷之事項
    為限，判決理由並無既判力。但法院於判決理由中，就訴訟
    標的以外當事人主張之重要爭點，本於當事人辯論之結果，
    已為判斷時，除有顯然違背法令之情形，或當事人已提出新
    訴訟資料，足以推翻原判斷之情形外，應解為在同一當事人
    就該重要爭點所提起之訴訟，法院及當事人就該已經法院判
    斷之重要爭點，皆不得任作相反之判斷或主張，始符民事訴
    訟上之誠信原則（最高法院88年度臺上字第223 號、92年度
    臺上字第315 號、95年臺上字第1574號裁判意旨參照）。
  2.本件兩造間本院95年度訴字第54號返還借款事件，原告曾抗
    辯：系爭債權係伊為張彥武擔任看護、管家並負責伙食及與
    之發生性關係之費用或報酬，原告此一抗辯並為上開事件重
    要之爭點，於上開事件中經兩造辯論後，判斷決此一事實並
    不存在，有原告所提本院95年度訴字第54號民事判決附卷可
    稽（本院卷第25頁倒數第9 行以下），並經本院依職權調取
    該事件案卷核閱無訛。本院上開民事判決所為認定並無顯然
    違背法令情形，原告提起本訴亦未提出足以推翻原判斷之訴
    訟資料，依上開說明，基於訴訟上誠信原則，本院即不得就
    該爭點再為相反之判斷，原告亦不得作相反之主張，亦即，
    原告應不得再主張原告與張彥武間存有每月5 萬元之費用報
    酬債權債務關係並為被告所繼承，本院亦不得為兩造間存有
    此一債權債務關係之判斷。
  (二)原告主張勞務不當得利215萬元債權部分
    原告復主張伊為張彥武擔任看護、管家並負責伙食及與之發
    生性關係，致張彥武受自81年6 月1 日起，至84年12月31日
    止43個月期間，受有每月以5 萬元計算之不當得利。惟查：
    依原告所自述之事實（前揭一、(三)），原告與張彥武間應為
    關係密切之朋友關係，縱原告確曾於與張彥武交往期間照料
    張彥武日常生活或與之發生性關係，衡諸社會通念及善良風
    俗，此等男女交往期間基於情感之自願性付出，實難評價為
    財產上之利益，自非得依不當得利法律關係訴請「返還」。
  (三)原告主張贍養費債權215萬元部分
    按男子與女子間類似夫妻之結合關係，雙方雖得自由終止，
    但男子無正當理由而終止，或女子因可歸責於男子之事由而
    終止者，如女子因此而陷於生活困難，自得請求男子賠償相
    當之贍養費，此就男子與女子發生結合關係之契約解釋之，
    當然含有此種約定在內，不得以民法第1057條之規定，於此
    情形無可適用，遂謂妾無贍養費給付請求權，最高法院固曾
    著有33年上字第4412號判例可資參照。惟查：被告甲○○否
    認其被繼承人張彥武間與原告間之交往，已達上開判例意旨
    所謂「類似夫妻之結合關係」乙節，雖原告主張其於本院95
    年度訴字第54號民事事件業已舉證，然經本院調閱該事件案
    卷，僅有被告所提出張彥武與原告間3 張合照及原告個人獨
    照（見該事件案卷第47、48頁），並未見原告為何舉證，自
    難認原告主張與張彥武間存有「類似夫妻之結合關係」之事
    實為真。況依原告訴訟代理人所述：「原告與被告之被繼承
    人分開時間是84年12月31日，原本原告想跟被告之被繼承人
    結婚，但因受到被告的反對，覺得再繼續下去沒有結果，找
    不到好對象，只好離開，到醫院去工作，後來也沒也結婚」
    等語（本院卷第40頁），堪認原告與張彥武間終止往來，並
    非張彥武無正當理由終止，亦難認係可歸責於張彥武而終止
    ，自非得依上開判例意旨主張對張彥武存有贍養費債權並對
    被告主張抵銷。
五、從而，原告主張被告對原告之系爭債權，因原告以其對被告
    被繼承人張彥武之薪資債權、不當得利債權或贍養費債權抵
    銷而消滅，洵無可採，其據以訴請確認兩造間系爭債權債務
    關係不存在，為無理由，自應予以駁回。
六、本件事證已臻明確，其餘兩造協議爭點、主張、陳述暨所提
    之證據，經審酌均與本院前揭判斷不生影響，爰不一一詳予
    論述，附此敘明。
七、據上論結，原告之訴為無理由，依民事訴訟法第385 條第1
    項前段、第78條判決如主文。
中　　華　　民　　國　　96　　年　　12　　月　　 7  　日
                  民事第二庭  法  官  王本源
以上正本證明與原本無異。
如對本判決上訴，應於判決送達後20日內向本院提出上訴狀。
中    華    民    國    96    年    12    月    17    日
                              書記官  陳淑女
